【裁判字號】    97,台上,1521
【裁判日期】    970410
【裁判案由】    違反公職人員選舉罷免法
【裁判全文】
最高法院刑事判決            九十七年度台上字第一五二一號
上  訴  人  甲○○
選任辯護人  廖修譽律師
上列上訴人因違反公職人員選舉罷免法案件，不服台灣高等法院
中華民國九十七年一月二十一日第二審更審判決（九十六年度重
上更(三)字第五二號，起訴案號：台灣板橋地方法院檢察署八十九
年度偵緝字第一一四四號、九十年度偵字第六一九一號），提起
上訴，本院判決如下：
    主  文
原判決撤銷，發回台灣高等法院。
    理  由
本件原判決認定：上訴人甲○○係民國八十七年第四屆立法委員
選舉台北縣第二選區候選人，意圖使同為該屆同選區之候選人陳
照郎不當選，並基於散布於眾之犯意，先於接近選舉活動期間之
八十七年九月二十四日，在中國時報第七版，以不實之文字傳述
刊登「揭發省水利處於八十六年十月十八日在該處召開『三重堤
防與二重疏洪道三重地區拆遷戶安置事宜處理小組第六次會議』
核定陳照郎省議員於民國八十一年十二月二十九日提供張通寶先
生（以雞舍、水塔、水井）造具之拆遷安置戶名冊已予核定列為
優先配地資格」半版廣告；復接續在選舉活動期間，於八十七年
十一月二十七日，在中時晚報第八版，以不實文字刊登「弊案－
陳照郎騙選票、改法令、搶民地……」，再持續於同年十二月三
日自立早報頭版刊登「北縣籍立委候選人陳宏昌、林志嘉、陳照
郎串謀，向行政院施壓，以達其圖謀私利之目的。鄉親啊！選票
被騙，財產被賣，這種立委還能選他嗎？」之廣告；且又散發傳
單以不實之文字傳述刊登「陳照郎省議員下手令交辦一千四百戶
目的；再者，以該交辦戶數刪除原定五點六九公頃九條計畫道路
」、「且該百分之十五抵費地，係勾結『陳照郎省議員』以省議
會『省議員用箋』下手令，『廢除』行政院已核准定案都計法令
，『擅改』邱、連兩任省主席核定－規劃完成之『五點六九公頃
』道路及市場用地變建地，圖利陳照郎省議員八十二年七月十日
假三重市中正堂召開（主持）協調會，改變台北縣政府原送省政
府評估本案三區抵費地僅可安置七三○戶，改為一四○○戶人頭
拆遷戶」、「揭發省水利處於八十六年十月十八日在該處召開『
三重堤防與二重疏洪道三重地區拆遷戶安置事宜處理小組第六次
會議』核定『陳照郎省議員』於八十一年十二月二十九日提供張
通寶先生（以雞舍、水塔、水井）造具之拆遷安置名冊『已予核
定』列為優先配地資格……」等文字，毀損陳照郎之名譽，足以
生損害於陳照郎個人之名譽及妨害公眾選舉之公正性等情，因將
第一審論處上訴人意圖使候選人不當選，以文字傳播不實之事，
足以生損害於公眾及他人罪刑部分撤銷，改判仍論處上訴人意圖
使候選人不當選，以文字傳播不實之事，足以生損害於公眾及他
人罪刑（處有期徒刑四月，褫奪公權一年；減為有期徒刑二月，
如易科罰金，以銀元三百元即新台幣九百元折算一日，褫奪公權
一年）；固非無見（第一審判決關於另論處上訴人散布文字，指
摘足以毀損他人名譽之事部分，屬不得上訴於第三審之案件，業
經原法院上訴審駁回上訴人在第二審之上訴確定）。
惟查：（一）審理事實之法院，對於被告有利及不利之證據，均
應一併加以注意，本於經驗及論理法則定其取捨而為判斷，並將
證據取捨及得心證之理由於判決內詳予說明。故證據雖已調查，
而尚有其他必要部分並未調查，仍難據為被告有利或不利之認定
時，如予判決，其判決當然為違背法令。原判決就上訴人被訴意
圖使候選人不當選，以文字散播不實之事，足以生損害於公眾及
他人罪嫌部分，撤銷第一審科刑判決，改判仍論處上訴人意圖使
候選人不當選，以文字傳播不實之事，足以生損害於公眾及他人
罪刑，係以：「依被告（即上訴人，下同）所提之證據資料，不
能證明被告於八十七年九月二十四日在中國時報第七版及於其文
宣內登載：『核定陳照郎省議員於民國八十一年十二月二十九日
提供張通寶先生（以雞舍、水塔、水井）造具之拆遷安置戶名冊
【已予核定列為優先配地資格】』之內容（第一八五四號偵卷六
、一二頁）係屬真實。縱被告主張依其所提證據，其有相當理由
確信為真實，惟被告在選舉期間刊登報紙或於文宣上指摘告訴人
陳照郎之內容，仍須秉諸事實為善意而適宜之評論，非可執其有
部分查證，即擅斷論述告訴人陳照郎確有所指之弊端事實。是其
刊登上開文字，就社會上之一般客觀判斷，亦已逾越必要範圍與
程度，難認係出於善意之發表言論。」、「被告於八十七年十一
月二十七日，在中時晚報第八版，刊登『弊案－陳照郎騙選票、
改法令、搶民地』等文字，觀諸所使用之文字，不僅有失中肯，
且依社會上一般客觀判斷，已非屬事實上之報導或適當之評論，
顯達以非理性之文字為攻擊謾罵之程度。雖被告在刊登上揭廣告
，於同一廣告中評論其來龍去脈時加註：『宋省長八十二年九月
六日批示【搶劫】本案三重重劃區十五％抵費地案，配給【該府
建設廳八十三年四月九日建六字第四一八二五號函】核定，【未
具法定效力之（一千多戶）拆遷戶】，且該十五％抵費地係勾結
【陳照郎省議員】以省議會用籤（箋）下手令，【廢除】行政院
已核准定案都計法令，【擅改】邱、連兩任省主席核定……規劃
完成之【五點六九公頃】道路及市場用地【變建地】，圖利陳照
郎省議員八十二年七月十日假三重市中正堂召開（主持）協調會
，【改變】台北縣政府原送省政府評估本案三區抵費地僅可安置
七三○戶，改為一四○○人頭拆遷戶，且該案被民進黨縣長尤清
發現，經尤縣長於八十二年八月十九日簽函批示，如改變本案都
市○○○道路、公園等面積不可減少】，但是國民黨省長宋楚瑜
竟不予理會，照樣核定，函令台北縣政府辦理公告發布實施。搶
劫百姓私有土地』等文字說明，並引用部分公文為據，惟觀其全
文，特別將陳照郎省議員以符號突顯，顯係著重告訴人陳照郎個
人有參與其所指之弊案，至為顯明。依前述說明，被告既無法證
明所疑弊端為真實，縱有懷疑，於刊登所為之評論仍應適當以符
合善意原則，否則仍屬誹謗之範圍」、「被告於八十七年十二月
三日自立早報頭版，刊登『北縣籍立委候選人陳宏昌、林志嘉、
陳照郎串謀，向行政院施壓，以達其圖謀私利之目的。鄉親啊！
選票被騙，財產被賣，這種立委還能選他嗎？』之廣告，然依行
政院八十二年六月十一日台八十二經字第一九○一九號函文所載
：『八十二年六月三日上午十時三十分，立法院陳委員宏昌、林
委員志嘉、蔡委員勝邦、詹委員裕仁暨二重疏洪道拆遷戶代表等
人來請願乙案，……』，雖可知當時之立法委員陳宏昌、林志嘉
、蔡勝邦、詹裕仁及二重疏洪道拆遷戶代表等人，曾於八十二年
六月三日上午赴行政院請願，但並無證據資料顯示有何足以確信
被告刊登上揭『陳照郎與上開委員串謀，而向行政院施壓，以達
其圖謀私利之目的』之指述為真實。從而，其中所刊登『鄉親啊
！選票被騙，財產被賣，這種立委還能選他嗎﹖』之文字，既非
屬事實上之報導，亦非就事實予以公正之評論，就社會上之一般
客觀判斷，顯已逾越必要範圍與程度，難認係出於善意之發表言
論」，為其論斷之基礎。惟上訴人之文宣係登載：「陳照郎省議
員下手令交辦一千四百戶目的；再者，以該交辦戶數刪除原定五
點六九公頃九條計畫道路」、「且該百分之十五抵費地，係勾結
『陳照郎省議員』以省議會『省議員用箋』下手令，『廢除』行
政院已核准定案都計法令，『擅改』邱、連兩任省主席核定－規
劃完成之『五點六九公頃』道路及市場用地變建地，圖利陳照郎
省議員八十二年七月十日假三重市中正堂召開（主持）協調會，
改變台北縣政府原送省政府評估本案三區抵費地僅可安置七三○
戶，改為一四○○戶人頭拆遷戶」等文字；則原審就上訴人以文
宣指摘之上開事實（即行政院已核准定案之都計法令及邱、連兩
任省主席核定規劃完成之『五點六九公頃』道路及市場用地經變
更為建地及台北縣政府原送台灣省政府評估安置七三○戶，後改
為安置一四○○戶等情），是否屬實？若是，上開變更與台灣省
政府建設廳於八十二年六月一日召開三重堤防與二重疏洪道三重
地區拆遷戶安置事宜處理小組會議之決議及陳照郎於八十二年七
月十日在三重市中正堂召開之協調會，是否相關？關係該文宣登
載之事，是否真實，自應查證明白。又卷附台灣省政府建設廳八
十二年一月六日八二建六字第四四一○號函雖祇記載：「主旨：
檢送『三重堤防與二重疏洪道三重地區拆遷戶安置』拆遷戶清冊
一式共十二冊，請惠依本廳八十一年十二月二十九日召集會議決
定辦理。說明：一、依據八十一年十二月二十九日召開主旨第一
次會議議程中由陳照郎省議員提供（清冊係張通寶先生造具）辦
理」，惟上訴人於中國時報刊登之廣告內容係：「揭發省水利處
於八十六年十月十八日在該處召開『三重堤防與二重疏洪道三重
地區拆遷戶安置事宜處理小組第六次會議』核定陳照郎省議員於
民國八十一年十二月二十九日提供張通寶先生（以雞舍、水塔、
水井）造具之拆遷安置戶名冊已予核定列為優先配地資格」；則
台灣省政府水利處於【八十六年十月十八日】在該處召開「三重
堤防與二重疏洪道三重地區拆遷戶安置事宜處理小組第六次會議
」時，曾否將張通寶造具之拆遷安置戶名冊，核定列為優先配地
資格？關係上訴人刊登之前開廣告內容，是否真實，亦應調查釐
清；原判決祇依憑台灣省政府建設廳於八十二年一月六日發文之
上開函文內，並無「張通寶所造具清冊內之拆遷安置戶，已予核
定列為優先配地資格」之記載，即謂上訴人刊登之前開廣告內容
不實，亦屬速斷，並有證據調查未盡及理由不備之違誤。此於本
院就原法院上訴審判決發回意旨，即已指明，茲原審仍未根究明
白，致原有之違法瑕疵，仍然存在。（二）依原判決事實認定及
理由說明，乃認上訴人刊登或散發之廣告及文宣，依社會上一般
客觀判斷，已逾越必要範圍與程度，難認係出於善意之發表，因
而論處上訴人意圖使候選人不當選，以文字傳播不實之事，足以
生損害於公眾及他人罪刑；惟其理由內另謂：上訴人犯罪之動機
在揭發弊端等語（見原判決正本第二十頁第二行），似又指上訴
人係為維護公益而基於善意發表上開廣告及文宣，致其前後論述
不相符合，有判決理由矛盾之違法。以上，或係上訴意旨所指摘
，或屬本院得依職權調查之事項，應認原判決仍有撤銷發回更審
之原因。
據上論結，應依刑事訴訟法第三百九十七條、第四百零一條，判
決如主文。
中    華    民    國  九十七  年    四    月    十    日
                      最高法院刑事第九庭
                          審判長法官  林  永  茂
                                法官  吳  昆  仁
                                法官  蘇  振  堂
                                法官  蕭  仰  歸
                                法官  何  菁  莪
      本件正本證明與原本無異
                                      書  記  官
中    華    民    國  九十七  年    四    月   十六   日
                                                Ａ


司法院資訊處製作；財團法人民間司法改革基金會備份。
